臺灣高等法院臺南分院刑事判決　　　　　　　　九十三年度上訴字第六四九號　Ｃ
　　　上　訴　人　臺灣台南地方法院檢察署檢察官
　　　被　　　告　乙　○　○
　　　指定辯護人　本院公設辯護人　丙　○　○
右上訴人因被告公共危險案件，不服臺灣台南地方法院九十三年度訴字第三五六號中
華民國九十三年六月二十五日第一審判決（起訴案號：臺灣台南地方法院檢察署九十
三年度偵字第二四八二號），提起上訴，本院判決如左：
      主      文
上訴駁回。
      事      實
一、乙○○於民國九十三年二月二十四日晚上七時許，在台南市○○○街九二號有緣
    卡拉ＯＫ唱歌、喝酒。期間因要求甲○○陪其在有緣卡拉ＯＫ唱歌，惟甲○○看
    到乙○○正與公關小姐唱歌、喝酒，心裡不舒服，遂以女兒曾怡禎一人獨自在家
    ，需回家照顧為由婉拒之。乙○○竟心生不滿，明知臺南市○○區○○路四段九
    四巷四三號房屋，係其與甲○○、甲○○之女曾怡禎同居之處所，為現供人使用
    之住宅，仍萌生放火燒燬上開住宅之犯意，於九十三年二月二十五日凌晨零時十
    五分許（公訴人誤載為凌晨零時四十五分許）回到該址後，在一樓東北側臥房木
    門外附近，先行傾倒汽油，再以前開打火機點燃灑落地面之汽油，致引起火災延
    燒，而使該址一樓客廳上層附著濃煙碳渣、一樓樓梯口前空間（即一樓東北
    側臥房前上方）附著濃煙碳渣及二樓東南側臥房和二樓西南側臥房內部物品附著
    許多碳渣、一樓東北側臥房南側牆面靠門側（西側）燒失變白、南側靠門附近
    之木架已燒失傾倒、床靠門側（西側）燒損下塌、木櫃上層有部分燒失及一樓
    東北側臥房木門燒失、地板上之塑膠地板燃燒殆盡、木門前之地毯完全燒失不見
    、浴廁之塑膠毯部分溶解受損及木門輕微燃燒之情形。嗣經乙○○將上開放火情
    形告知高容報案一一九，並經台南市消防局安南消防分隊趕赴現場滅火，而於
    同日凌晨一時十五分許撲滅火勢，幸上址住宅並未喪失主要效用，即未生燒燬之
    結果而中止未遂。
二、案經臺南市警察局第三分局報告臺灣臺南地方法院檢察署檢察官偵查起訴。
      理      由
一、訊之被告乙○○辯稱：「我當晚有喝過量的酒精神恍惚，但我發現喝酒過量時，
    有請我的朋友幫我叫消防車，如裡面有小孩的話請他也幫忙救人。」等語
二、經查：
  (一)右揭事實，業經被告於偵訊中認罪而供承不諱，核與證人即曾怡禎於原審審理時
    證稱：「（你如何知道房子著火？）因為我看到火，他（即被告乙○○）叫我時
    ，我從房門口有聽到潑水聲，也有聽到打火機的聲音，就看到房門口起火。」、
    「（你跑出來時，火從何處延燒？）房門口，我沒有被燒到，火的高度到我的膝
    蓋，當時地上腳踏墊起火，房門是木門。」、「（你說你聽到你的房門外，有潑
    水聲，是否可以詳細形容？）就像潑水的聲音，潑了很多次。」、「（你沒有回
    應之後經過多久，才聽到潑水聲？）大約一分鐘就聽到潑水聲。」、「（潑完水
    之後，多久聽到打火機聲音？）潑完水就聽到了。」等語相符（見原審卷第八四
    、八七、八八頁）。證人高蓉證稱: 「九十三年二月二十五日凌晨一點許，被
    告有打電話來說要去醫院，但身上有汽油味，家中有小孩，要我去家中看看、救
    小孩，後來我或朋友有打電話給一一九。」（見原審卷第一一四頁）；證人張桂
    娥證稱: 「被告打電話來說他犯下滔天大罪，請原諒他，我問被告做了什麼事，
    被告要我明天看新聞就知道，後來就掛斷了，後來被告在電話中有說他從小孩子
    的門縫倒汽油，要我趕快去救小孩，打電話報警，我就打電話報警一一九。」（
    見原審卷第一二０、一一九頁）等語綦詳。復有遠傳電信股份有限公司函覆被告
    使用之行動電話之通聯紀錄及台南市消防局九十三年四月二十三日南市消指字第
    ０九三一一一六號函附報案資料在卷可參（見原審卷第二七至三十頁、第五九頁
    、第三九至四一頁）。被告確有放火燒燬前揭現供人使用之住宅無疑。至於前開
    住宅之燒燬情形，據火災原因調查報告書記載為：一樓客廳上層附著濃煙碳渣
    、一樓樓梯口前空間（即一樓東北側臥房前上方）附著濃煙碳渣及二樓東南側
    臥房和二樓西南側臥房內部物品附著許多碳渣、一樓東北側臥房南側牆面靠門
    側（西側）燒失變白、南側靠門附近之木架已燒失傾倒、床靠門側（西側）燒損
    下塌、木櫃上層有部分燒失及一樓東北側臥房木門燒失、地板上之塑膠地板燃
    燒殆盡、木門前之地毯完全燒失不見、浴廁之塑膠毯部分溶解受損及木門輕微燃
    燒之情形，有臺南市消防局九十三年三月二十三日火災原因調查報告書、火災現
    場平面及物品配置圖及現場照片四十四幀在卷可考。足見前開台南市○○區○○
    路四段九四巷四三號之住宅，主要樑柱結構並未因此燒燬，而喪失其效用。從而
    ，被告放火燒燬住宅未遂之行為，應可認定。
  (二)被告雖又辯稱：汽油是要用來燒螞蟻才買的，伊確實有用汽油澆在地上，用打火
    機燒螞蟻云云。惟查：證人甲○○於原審審理時證稱：「被告沒有用汽油澆在牆
    上燒螞蟻過，且我平日都有在清理一樓樓梯間，那個地方是有放置衛生紙，絕對
    沒有放置汽油。」等語（見原審卷第一０六、一０九、一０八頁）。而證人甲○
    ○住宅之一樓樓梯間平日亦未放置汽油。再參以證人曾怡禎前已證述：案發當天
    被告一直叫伊開門，伊未應門，但有聽到潑水聲，也有聽到打火機的聲音，接著
    就看到房門口起火等語（見原審卷第八四、八七、八八頁）。且現場之蚊香放置
    處附近之木桌及附近的塑膠椅並未有燃燒之痕跡。而台南市消防局火災跡證鑑定
    報告書所附之火災現場勘察記錄及起火原因研判資料，載明：本件火警案之起火
    處為「一樓東北側房木門外附近處」；又蚊香置於西南側臥房旁木桌下，木桌附
    近並未燃燒，而置於一樓樓梯口之衣物並未燃燒；又於一樓東北側臥房木門外側
    附發現有一熔解之綠色塑膠瓶等情，（見台南市消防局函卷第六十、六一頁）。
    可見被告係蓄意縱火，而非失火，被告所辯尚非可採。
  (三)被告另辯稱：是因為喝醉酒，精神恍惚云云，惟查：１觀諸被告於警、偵訊及原
    審審理時供稱：伊喝了六瓶台灣啤酒，回到家後敲證人曾怡禎的房門，但是都沒
    有人回應，後來伊到一樓樓梯口拿褲子時，翻倒放在樓梯口之汽油，之後要拿打
    火機點蚊香時，一不小心房屋才著火的。伊的車子是停在廚房旁邊的空地，伊有
    看到該住宅玻璃窗戶內好像有火光，也有看到小孩（曾怡禎）站在大門口，伊受
    了驚嚇，就在車子迴轉時，在車上用行動電話打電話給高容，另外還有打電話
    給小孩的阿姨張桂娥，後來因為精神不佳，就將車子停在縱貫路旁（高雄）睡著
    了等情綦詳（見警卷第一頁反面、第二頁；偵卷第二二、三四、三五頁；原審卷
    第十一、一二六、一二八、一三一、一三二頁）。併參以被告使用之行動電話自
    案發當日凌晨零時二十分許起至二時四十五分許止，共曾撥出或接聽十三通電話
    之多，且其是開車從台南市出發，經台南縣歸仁鄉直至高雄市小港區某處始為停
    置等情，復有遠傳電信股份有限公司函覆被告使用之行動電話之通聯紀錄附卷可
    考（見原審卷第二七至三十頁）。，於離開該起火住宅後，又能立刻開車從台南
    一直開到高雄，途中並不斷地撥打及接聽電話，請求證人滅火、救人，並詢問狀
    況，且除了本案究係如何引起火災之關鍵案情外，更就案發前後之經過，包括在
    卡拉ＯＫ有喝酒、如何從卡拉ＯＫ回家、回家之目的、回家後之行為、有敲門叫
    證人曾怡禎、地板為何有汽油、如可見被告於上開住宅起火之前後，其精神狀態
    ，應無對於外界事務缺乏知覺、理會及判斷作用，而欠缺自由決定意思能力，亦
    無較普通人之平均程度顯然減退之情，所辯亦不足採。
  (四)證人甲○○、歌友卡拉ＯＫ老闆娘杜美華、朋友高蓉於原審審理時雖分別結證
    稱：「（九十三年二月二十四日晚上是否有去找被告？去哪裡找？）我去有緣卡
    拉ＯＫ找過被告，被告在包廂內賭博，我規勸他，要被告賭完就回家，不要喝酒
    ，因為我怕他會出事情，我就先回家，晚上九點多我又去找被告，我看到被告與
    小姐在喝酒，他叫我坐下來一起唱歌，我說小孩在家睡覺，我要回家照顧小孩，
    我騎著車子就回家了。」（見原審卷第一０三頁）；「（當天你看被告精神狀況
    如何？）有喝過酒，茫茫的．．．。」、「（何謂「茫茫」？）不曉得在唸什麼
    ，走進走出的，我有從廚房玻璃門看到他的狀況而已。」、「（被告走路是否不
    穩？）有一點，他的頭低低的。」（見原審卷第一一二頁）；「（被告打電話給
    你時，意識是否清楚？）不清楚，講話顛顛倒倒，聽的不是很清楚。」等語（見
    原審卷第一一七頁）。然證人高蓉及張桂娥於原審均證稱：被告有打電話告知
    伊身上有汽油味、有倒汽油等，要證人快去救小孩等語足見被告於案發前雖有飲
    酒，然未達心神喪失或精神耗弱之程度。被告前揭辯解，無非係事後畏罪而避重
    就輕之詞，殊難採信。
  (五)另被告辯稱自首云云，惟被告於警、偵、審均未承認放火，且依據證人即台南市
    警察局第三分局安南派出所警員倪文彬於原審審理時證稱：本案是依據證人曾怡
    禎指證，查悉犯罪嫌疑人為被告等語（見原審卷第九三頁）。足徵在被告到案之
    前，警方依據證人曾怡禎所提供之線索，已經知悉本案之犯罪事實與犯罪嫌疑人
    。被告上開行為核與自首條件不符，自難適用自首減刑之寬典。本件事證明確，
    被告放火犯行，堪以認定。
二、核其所為係犯刑法第一百七十三條第三項、第一項之放火燒燬現供人使用之住宅
    未遂罪。被告以一個放火行為同時燒燬住宅未遂與該住宅內其他物品，應以保護
    社會安全法益為重，僅論以刑法第一百七十三條第三項、第一項之罪，不另成立
    刑法第一百七十五條第一項之罪（最高法院七十九年台上字第一四七一號判例參
    照）。又被告放火後，基於己意而打行動電話予證人高蓉，請其報案一一九，
    要消防隊到現場滅火救人，致防止前揭住宅被燒燬之結果發生，此有證人高蓉
    之證詞及台南市消防局九十三年四月二十三日南市消指字第０九三一一一六號函
    附報案資料附卷可稽（見原審卷第四十、一一七頁），應為中止犯，爰依刑法第
    二十七條規定減輕其刑。檢察官雖認被告放火燒燬上開住宅之時間，係九十三年
    二月二十五日凌晨零時四十五分許。惟查，被告於偵查中供稱：於案發後約五分
    鐘有打電話給證人高蓉；後來又打電話給張桂娥等語（見偵卷第二二頁）。而
    證人高蓉亦證稱：被告先打一通電話叫伊過去看看，伊就去現場，但沒有看到
    曾怡禎，就回家報警，之後又回到現場，才在轉角看到曾怡禎，被告有再打電話
    過來問小孩是否平安（見原審卷第一一五頁）。證人張桂娥時則證述：被告於案
    發當日有打電話告知犯下滔天大罪，請求原諒，伊與被告互通五、六通電話，除
    第一通之外，餘均是伊回撥給被告（見本卷第一二０、一二一頁）。原審經核對
    被告使用之行動電話於九十三年二月二十五日之通聯紀錄得知，被告係於九十三
    年二月二十五日凌晨零時二十分九秒，打第一通電話予證人高蓉，繼於同日凌
    晨零時三十二分三十二秒打電話予證人張桂娥，嗣後證人張桂娥確實有回撥電話
    予被告，而被告亦有再打電話予證人高蓉等情，此有遠傳電信股份有限公司函
    覆被告使用之行動電話之通聯紀錄在卷可考（見原審卷第二八頁）。準此觀之，
    被告放火燒燬上開住宅之時間，應認係在九十三年二月二十五日凌晨零時十五分
    左右。故而，檢察官認為被告係於九十三年二月二十五日凌晨零時四十五分許放
    火燒燬上開住宅乙節，應有未洽，附此敘明。
三、追加起訴意旨略以：被告明知案發當時證人曾怡禎在房間內，仍點火燒燬房間之
    行為，亦涉犯刑法第二百七十一條第二項、第一項殺人未遂罪嫌等語。
四、公訴人認被告涉有前揭刑法第二百七十一條第二項、第一項之殺人未遂犯嫌，係
    以被告明知案發當時證人曾怡禎係在房間內，仍放火燃燒該房間等情，為主要論
    據。訊據被告堅決否認有殺人未遂之行為，辯稱：伊當晚喝了很多酒，不清楚自
    己做了什麼等情。
五、經查被告放火前，曾呼叫曾怡禎，又打電話給證人高蓉、張桂娥等人救護曾怡
    禎之情，已如前述，可見被告顧慮曾怡禎安危，應無致之於死之意，此外，復查
    無其他積極證據足資證明被告主觀上確有放火殺人之故意，尚難遽入被告被訴殺
    人未遂部分於罪。惟公訴人認此部分與被告前揭起訴論罪科刑部分，係屬牽連犯
    ，有裁判上一罪關係，爰不另為無罪之諭知。
六、原審認被告事證明確，因予適用刑法第一百七十三條第三項、第一項、第二十七
    條，並審酌被告犯罪所生之損害、素行、犯罪之手段、與被害人平日之關係，及
    犯；罪動機等一切情狀，量處有期徒刑四年，打火機一個不能證明為被告所有，
    不諭知沒收。本院核其認事用法俱無不合，量刑亦稱妥適，檢察官上訴意旨認被
    告犯殺人罪，並無可取，為無理由，應予駁回。
據上論結，應依刑事訴訟法第三百六十八條，判決如主文。
本案經檢察官吳萃芳到庭執行職務。
中    華    民    國      九十三      年      十      月      二十七    日
                                  臺灣高等法院臺南分院刑事第三庭
                                      審判長法官  陳    義    仲
                                            法官  宋    明    蒼
                                            法官  楊    子    莊
右正本證明與原本無異。
如不服本判決，應於判決送達後十日內向本院提出上訴狀，其未敘述理由者並應於提
出上訴狀後十日內向本院補提理由書（應附繕本)。
                                      法院書記官  王    全    龍
中    華    民    國      九十三      年      十      月      二十八    日
附錄法條：
刑法第一百七十三條第一、三頁：
放火燒燬現供人使用之住宅或現有人所在之建築物、礦坑、火車、電車或其他供水、
陸、空公眾運輸之舟、車、航空機者，處無期徒刑或七年以上有期徒刑。
第一項之未遂犯罰之。
